【裁判字號】    88,易,574
【裁判日期】    890602
【裁判案由】    詐欺
【裁判全文】
臺灣花蓮地方法院刑事判決                          八十八年度易字第五七四號
    公  訴  人  臺灣花蓮地方法院檢察署檢察官
    被      告  乙○○
右列被告因詐欺案件，經檢察官提起公訴（八十八年度偵緝字第一三三號），本院判
決如左：
    主  文
乙○○無罪。
    理  由
一、公訴意旨略以：被告乙○○意圖為自己不法之所有，基於概括犯意，明知已無償
    債能力，仍於民國八十八年二月間，向甲○○詐借新臺幣（下同）二千元，甲○
    ○不疑有他而如數交付，嗣被告復對甲○○佯稱其子發生車禍，需款孔急，甲○
    ○乃湊足二萬八千元，連同前借款項合計三萬元，由被告書立借據一紙交由甲○
    ○收執，致甲○○不疑有他，亦如數交付借款，嗣經甲○○多次催索，均置之不
    理，因認被告涉有刑法第三百三十九條第一項之詐欺罪云云。
二、按犯罪事實應依證據認定之，無證據不得推定其犯罪事實，刑事訴訟法第一百五
    十四條定有明文。又刑法第三百三十九條第一項詐欺罪之成立，以意圖為自己或
    第三人不法所有，以詐術使人將本人或第三人之物交付為要件。所謂以詐術使人
    交付，必須被詐欺人因其詐術而陷於錯誤，若其所用方法，不能認為詐術，亦不
    致使人陷於錯誤，即不構成該罪︵最高法院四十六年臺上字第二六０號判例參照
    ︶。至民事債務當事人間，如有未依債務本旨履行給付之情形，就一般社會經驗
    言之，其原因非一，或因可歸責於當事人之事由致無法給付，或因合法得對他造
    主張抗辯而拒絕給付，甚或債之關係成立後，始行惡意遲延給付者，皆有可能，
    非必出於自始無意給付之詐欺犯罪一端，而刑事訴訟被告不負自證無罪之義務，
    是若別無積極證據，自難違反上揭法條規定，以被告單純債務不履行之狀態，遽
    認被告自始即有不法所有之意圖而施用詐術，合先敘明。
三、訊之被告乙○○堅決否認右揭犯行，辯稱：八十八年二月間，甲○○主動打電話
    問伊是否缺錢，願借伊五萬元，約半小時後，吳某至伊家謂錢在其朋友處，並當
    場打電話予其朋友，吳某謂其朋友只有三萬元可出借，即要求以伊兒子丙○○名
    義開立借據，並由伊在借據上簽名擔任保證人，嗣伊與吳某至吳某所稱之朋友住
    處，其朋友不在，吳某送伊回家，告以晚上會將借款帶來交予伊，借據則會交予
    其朋友，惟之後吳某並未交付借款，亦未返還借據，同年七、八月間，伊於棋館
    遇見吳某，請吳返還借據，吳某稱借據已不見，伊實際並未借得款項等語。經查
    ：（一）告訴人雖指訴被告佯以兒子發生車禍為由向其詐借金錢，惟此項借貸原
    因除告訴人指稱外，別無其他證據可佐，尚難遽予採信。（二）告訴人自承因被
    告介紹伊至代人撰寫書狀之處所請人代寫訴狀，伊感謝被告並認欠被告人情，而
    貸款予被告等語，是告訴人顯係因受被告協助，出於禮上往來及回饋之心而貸款
    予被告，尚難被告有何施用詐術之情事。（三）告訴人陳稱：被告第一次於八十
    七年十一、二月間，向伊借二千元，同日又借二萬元，其後陸續借款，每次約二
    千至三千元，伊乃在八十八年農曆年後請被告書立借據，借據金額三萬元係大約
    之數目等語。果係如此，則被告於前借款尚未清償時即再向告訴人借款，此足使
    告訴人對被告清償能力欠佳一情有所警覺，告訴人嗣又陸續貸款予被告，顯見其
    對被告資力不佳、能否清償等無所畏懼，類此情形，殊難認其有何陷於錯誤之可
    言。（四）告訴人復稱：被告曾欲向伊借五萬元，因被告先前所借尚未清償，伊
    不想出借，遂假裝帶被告至吉安伊朋友家，佯稱向朋友借錢轉交予被告，但一到
    伊朋友家，伊即騙被告說伊朋友不在，二人即離去等語。是並非被告要求借款，
    告訴人即一概允諾，此足證被告於貸款前，對被告屆期可能無法清償之風險當亦
    有所評估，其於被告未清償前欠款之情況下猶繼續貸款予被告，此純屬其個人風
    險之判斷，實難認係被告施用詐術使其陷於錯誤所致。綜上，被告既未以積極行
    為使告訴人誤認其有清償能力，自難僅以其嗣後無力清償借款，遽認其於借款之
    際即有詐財之犯意，揆諸前揭說明，被告所為與詐欺罪之構成要件有間，本件純
    屬民事債務糾葛。此外，復查無其他積極證據足認被告有公訴人所指詐欺犯行，
    不能證明被告犯罪，自應為無罪之諭知。
據上論斷，應依刑事訴訟法第第三百零一條第一項，判決如主文。
本案經檢察官李子春到庭執行職務。
中      華      民      國    八十九    年    六      月      二      日
                              臺灣花蓮地方法院刑事庭
                                  法  官  陳  文  通
右正本證明與原本無異。
如對本判決不服，應於送達後十日內，向本院提出上訴狀。（應抄附繕本）告訴人或
被害人如對於本判決不服者，應具備理由請求檢察官上訴，其上訴期間之計算係以檢
察官收受判決正本之日期為準。
                                  法院書記官
中      華      民      國       八 十 九     年     六    月    十三   日


司法院資訊處製作；財團法人民間司法改革基金會備份。
